臺灣高等法院刑事判決　　　　　　　　　　　　　九十一年度上訴字第一五二九號
　　上　訴　人　臺灣臺北地方法院檢察署檢察官
　　被　　　告　丙○○
　　被　　　告　甲○○
　　右二人共同
　　選任辯護人　李文中
　　　　　　　　葉繼升
右上訴人因被告偽造文書案件，不服臺灣臺北地方法院八十九年度訴字第八０九號，
中華民國九十一年四月十六日第一審判決（起訴案號：臺灣臺北地方法院檢察署八十
八年度偵字第一四０七號、第二一一六號）提起上訴，本院判決如左：
    主  文
上訴駁回。
    理  由
一、公訴意旨略以：丙○○與丁○○（原審通緝中，通緝稿載明戶籍上雖記載為死亡
    ，然經調查現為生死不明）係兄弟關係，甲○○係慶豐人壽保險股份有限公司（
    以下簡稱慶豐壽險公司，現改名為保誠人壽保險股份有限公司）業務代表，三人
    意圖為自己不法之所有，並基於概括犯意之聯絡，計劃利用投保壽險詐領保險金
    ，由同案被告丁○○自民國（下同）八十五年十一月二十一日起至八十七年一月
    十一日止，連續多次向慶豐壽險公司、新光人壽保險股份有限公司（以下簡稱新
    光壽險公司）、南山人壽保險股份有限公司（以下簡稱南山壽險公司）等投保「
    終身壽險」、「旅行平安意外險」、「人身意外險」、「傳家寶」、「防癌」、
    「全福」等六種保險，投保金額達新台幣（下同）八千五百七十七萬元，八十六
    年十二月底，同案被告丁○○、被告丙○○相繼至菲國洽談詐騙細節，被告丙○○旋即於八十七年一月十一日返國，同案被告丁○○即於八十七年一月間，在菲
    律賓透過菲籍人士亞柏（Albert）、雀斯（Tess Jaime）、奧斯卡（ Oscar）等
    人，安排瑪麗菲（Marife Benitez Y Sabinicio）於八十七年一月十九日，向委
    內瑞拉省警察局謊報一月十一日在轄內杜拉漢河（Tullahan River）內發現屍體
    乙具，身分為同案被告丁○○，請求警方備案，使該國警方登載該不實事項於編
    號第一二三七號報案紀錄（內容未有確認身分之方式）。嗣雀斯等人即擅自偽造
    菲律賓國家警察瓦倫里拉警察局警局情報及調查部編號第五三二號（內容未確認
    死者身分）、第九三二號報案紀錄（內容表示經由身分證證明為丁○○），交由
    被告丙○○、甲○○等持偽造之第九三二號報案紀錄，報請菲國國家調查局驗屍
    。雀斯等人復於同年三月初，向委內瑞拉省當地之委內瑞拉葬儀社（Velenzuela
     Funeral Homet）以菲幣十萬元購買在帕西格河（Passig River）溺斃死亡之無
    名屍，並委由傑米爾斯葬儀社（Jumils Funeral Homet）代為處理屍體，而由被
    告丙○○、甲○○前往認屍、善後，混充為同案被告丁○○之屍體，安排菲國國
    家調查局法醫於三月六日驗屍，並依前開被告甲○○提供之報案紀錄（第九三二
    號）所載死者身分作成驗屍報告，再由雀斯憑以製作死亡證明書，並將前開證件
    交付予被告丙○○、甲○○憑以辦理申領保險金，嗣因上開保險公司發覺有異，
    而未得手。因認被告丙○○及甲○○上開行為均涉有刑法第二百十六條、第二百
    十條之行使偽造私文書罪及第三百三十九條第三項、第一項之詐欺取財未遂罪嫌
    。
二、按犯罪事實應依證據認定之，無證據不得推定其犯罪事實。又不能證明被告犯罪
    者，應諭知無罪之判決，刑事訴訟法第一百五十四條、第三百零一條第一項分別
    定有明文。又被害人所述被害情形如無瑕疵可指，而就其他方面調查又與事實相
    符，其供述始足據為判決之基礎；且告訴人之告訴，係以使被告受刑事訴追為目
    的，是其陳述是否與事實相符，仍應調查其他證據以資審認（最高法院三十二年
    上字第六五七號、五十二年台上字第一三００號判例參照）。又事實之認定，應
    憑證據，如未能發現相當證據，或證據不足以證明，自不能以推測或擬制之方法
    ，為裁判基礎（最高法院四十年台上字第八六號判例參照）。另認定犯罪事實所
    憑之證據，雖不以直接證據為限，間接證據亦包括在內；然而無論直接或間接證
    據，其為訴訟上之證明，須於通常一般之人不致有所懷疑，而得確信其為真實之
    程度者，始得據為有罪之認定，倘其證明尚未達到此一程度，而有合理之懷疑存
    在時，即無從為有罪之認定，亦有最高法院七十六年台上字第四九八六號判例可
    資參照。
三、公訴意旨認被告丙○○及甲○○涉有刑法第二百十六條、第二百十條之行使偽造
    私文書罪及第三百三十九條第三項、第一項之詐欺取財未遂犯行，無非以告訴人
慶豐壽險公司經理嚴潯光、新光壽險公司課長洪福祐、南山壽險公司經理乙○○
    指述，復經證人黃寶玲、梁竹君、左賢鈞、唐美霞證述，且有第一二三七號報案
    紀錄之報案人瑪麗菲（Marife Benitez Y  Sabinicio ）及葬儀社職員里納多（
    Leonardo Manuel Y Salvador）之筆錄，並有要保書、保險單、理賠申請書、註
    銷死亡之戶籍謄本、死亡證明書英文版、驗屍申請書、認屍證明書、火化授權書
    、入出境資料、台北駐菲律賓經貿文化辦事處留存之死亡證明書及收件編號資料
    、菲國國家調查局驗屍報告英文版、驗屍照片八幀、驗屍申請書調查報告、保單
    、菲律賓國家警察瓦倫里拉警察局警局情報及調查部編號第五三二號、第九三二
    號及第一二三七號報案紀錄等為其主要論據。
四、訊據被告丙○○及甲○○固不否認同案被告丁○○確曾向上開保險公司投保，而
    前開第五三二號及第九三二號報案紀錄係屬偽造文件等事實，然否認有何行使偽
    造私文書及詐欺之犯行，被李告甲○○辯稱略以：「我只是保險從業人員，因丁○○去世的時候，家屬前往菲律賓辦理理賠的時候，被騙了一些文件，後來家屬
    才來找我幫忙理賠的事情，我有請示主管，是主管派我前去菲律賓辦理理賠事宜
    」等語，被告丙○○辯稱：「我拿葉先生交給我的市政府文件及報案紀錄去外交
    單位求救，他們告訴我說他們不介入這方面的事情，叫我自己找當地的仲介處理
    ，我只好請葉先生找當地的仲介幫我辦理，他們給我一份可以辦理死亡證明書的
    所有文件，所以我就將文件拿去我們的外交單位，認證官吳雨文說這些文件都是
    假的，並問清整個事件的緣由」等語，其二人並另辯稱略以：「該屍體確為同案
    被告丁○○，而所持交保險公司之第五三二號及第九三二號報案紀錄係於事後始
    知悉為偽造之文件」等語。
五、經查：
(一)、共同被告丁○○自八十五年十一月二十一日起至八十七年一月十一日止，陸續向
    慶豐壽險公司、新光壽險公司及南山壽險公司分別投保終身壽險、個人人身意外
    平安保險及旅遊平安意外險等事實，業據被告丙○○及甲○○陳明在卷，並有保
    誠人壽保險股份有限公司八十九年十一月二十一日（八九）保誠總字第０五六七
    號函、南山人壽保險股份有限公司八十九年十一月二十三日之陳報狀、新光人壽
    保險股份有限公司八十九年十二月十八日（八九）新壽行政字第一一七一號函及
    所檢送之要保書影本在卷可稽。而共同被告丁○○於八十七年一月十一日由被告
    甲○○代向慶豐壽險公司投保海外旅行平安保險乙情，並經被告甲○○陳明，且
    有海外旅行平安保險要保書影本一紙在卷可按，被告甲○○於原審九十年八月二
    十一日調查中稱：「（慶豐人壽八十七年一月十一日開始的旅遊平安保險要保書
    是否你辦理？）是，上面受理章的年份蓋錯了」、「（為何會幫丁○○辦理此份
    要保書？）因為丁○○之前辦理了一個月的期，但是快期滿了，丁○○在五、六
    日左右打電話給我說他趕不回來，要我幫他辦理延保，所以我就根據他上次辦理
    的資料幫他填寫延保手續」等語，其所陳與保險業務交易習慣並不違背，自難據
    此即認定被告丙○○及甲○○有詐領保險金之行為。
(二)、被告甲○○並非主動赴菲律賓處理此事，此由證人蕭國幹於原審證稱：「（是否
    知道甲○○去菲國協助家屬辦理證件之事？）我知道，是因為丙○○在菲國辦證
    件辦到有問題瑕疵的證件，因為我是甲○○的主管，我也會擔心此案件的進度，
    後來甲○○告訴我此過程，我才告訴甲○○叫他到菲國協助丙○○，我印象深刻
    的是甲○○當時沒有錢買機票，我還借他錢讓他買機票去菲國，我沒有想到回來
    會發生此事」、「（甲○○告訴你怎樣的過程？）甲○○告訴我丁○○發生事故
    後，丙○○去辦理是經過掮客處理，有些證件有瑕疵，說是假的，因丙○○辦理
    那些證件花了很多錢，所以我就跟甲○○說既然如此你乾脆到菲國去協助丙○○
    辦理文件，甲○○當時沒有錢買機票，還跟我借錢，此有證人可以證明，我沒有
    想到他把證件拿回來後竟然會變成買屍詐財」等語（原審卷二第八九頁），即知
    被告丙○○因花錢辦理證件卻得到假證件，經被告被告甲○○向證人蕭國幹告知
    後，蕭國幹乃要被告甲○○赴菲律賓協助丙○○，是依此情節已難認被告甲○○
    有犯罪動機。
(三)、被告丙○○及甲○○所持交上開保險公司用以辦理保險金理賠事宜之第五三二號
    及第九三二號報案紀錄均屬偽造之文書，雖經被告丙○○及甲○○陳明，且有被
    告丙○○、甲○○所提出之報案證明及菲律賓內政部國際警察局北區警察分局委
    內瑞拉警察局所出具之證明書可資對照。但被告丙○○及甲○○二人始終陳明第
    五三二號及第九三二號之報案紀錄，係受騙所得之文書。被告甲○○並稱：「（
    家屬何時通知你辦理理賠事情？）是丙○○去菲律賓被騙回來的時候，大約是八
    十七年元月份，由丙○○與我聯絡，當時丙○○還未回到臺灣的時候，就由菲律
    賓寄了一份警察局的報案口供，我收到口供的時候，我就拷貝了份寄給新光、
    南山、慶豐人壽公司辦理理賠」（原審卷一第五九頁）。而證人即新光壽險公司
    之洪福祐於原審證稱：「（當初警察詢問你時，你提及五三二號報案證明丙○○
    及甲○○曾經坦承該部分是偽造的？）我印象中丙○○及甲○○曾經告訴我五三
    二號報案證明與事實有出入」、「（當初甲○○及丙○○是在何時告訴你們此事
    ？）是在我們還沒有詢問他們此事之前，他們主動告知我們」等語（原審卷一第
    一八０頁），則被告丙○○及甲○○如確有謊稱同案被告丁○○死亡及明知偽造
    證件而持之請領保險金之行為，渠等自無於同案被告丁○○之死亡當日加以投保
    ，並向保險公司告知其於請領保險金時所交付之證件係屬偽造文件而自曝犯行之
    理，是被告丙○○及甲○○雖有持用該偽造之報案紀錄請領保險金之事實，然其
    等所一再辯稱係受騙得來前開證件之詞，即非不可採，是自不宜逕認渠等明知該
    等證件確屬偽造而持之行使。
(四)、被告等人在菲律賓透過菲律賓人亞柏、雀斯、奧斯卡等人，安排菲律賓人瑪麗菲
    於八十七年一月十九日向菲律賓馬尼拉委內瑞拉省馬路拉斯市警察局謊報於同月
    十一日在轄內杜拉漢河內發現屍體一具，其身分為同案被告丁○○而請求備案，
    再由菲律賓人雀斯偽造報案證明書，嗣於三月初，另由雀斯以十萬元菲幣設法向
    委內瑞拉葬儀社指定購買意外死亡之屍體一具以混充為同案被告丁○○等情，雖
    經菲律賓人瑪麗菲及葬儀社職員里納多製有筆錄在卷可參，然證人於審判外之陳
    述，除法律有規定者外，不得作為證據，刑事訴訟法第一百五十九條定有明文，
    而證人即內政部警政署刑事警察局偵查員蔡尚棉於原審證稱：「（當時你們在菲
    律賓詢問的時候有沒有製作筆錄？）因為司法管轄權的問題，所以我們告知當地
    的警方我們想瞭解的事項，由菲律賓的警方對相關的當事人製作筆錄，筆錄記載
    文字為菲律賓文，筆錄的原本一式三份，並提供一份給我們，筆錄的翻譯是透過
    臺灣的翻譯社翻譯」、「（相關證人在菲律賓作筆錄的時候，你有沒有在場？）
    有，我與柯先生均在場，他們詢問完一個問題後會翻譯成中文解釋給我們聽」、
    「我是透過翻譯把保險公司提供給我們的報案資料，告知當地的警方報案的真假
    、動機及由來」等語（原審卷一第八七頁、第八九頁），自難僅以該筆錄內容作
    為認定被告丙○○及甲○○犯罪之證據。又卷附筆錄原本內容均以菲律賓文記載
    ，且以打字方式為之，其上僅有受訊問人簽名，而就受訊問人身分方面，既未檢
    附其身分證明文件，亦無受訊問人年籍資料記載以供確定人別，該筆錄本身亦無
    經我國駐外機關進行驗證程序之證明，自難據以認定該筆錄內容真正；況依里納
    多所製作筆錄記載，其內容既未提及被告丙○○、甲○○及同案被告丁○○姓名
    ，亦未提及其三人涉有何種犯罪行為，尚難據為不利被告之認定。
(五)、卷附瑪麗菲筆錄，其內容雖提及被告甲○○及共同被告丁○○確曾參與購買屍體
    之事，然卷附偽造編號第五三二號報案證明之報案日期及發給日期分別為一九九
    八年一月十一日及一九九八年一月十三日，而卷附偽造之編號第九三二號報案證
    明之報案日期及發給日期分別為一九九八年一月十一日及一九九八年一月十六日
    ，另卷附之編號第一二三七號報案證明之報案日期及發給日期分別為一九九八年
    一月十九日及一九九八年三月七日，顯與菲律賓人瑪麗菲於前開筆錄所陳述之內
    容：其係於一九九八年一月十九日當天向警員要求協助製作有關發現同案被告丁○○屍體之筆錄後隨即交付雀斯等語並不相符，自難僅以其所為之上開證言逕認
  被告丙○○及甲○○有何謊報同案被告丁○○死亡之行為，亦難據以認定被告丙○○及甲○○有何明知報案紀錄係屬偽造之情事。又瑪麗菲筆錄屬於證人於審判
    程序外之陳述，於訊問時並未囑令具結，復無從使之於審理期日接受詰問，筆錄
    縱有前開記事，因有前開疑義，仍難僅依此而為被告不利事證。
(六)、證人黃寶玲、梁竹君、左賢鈞及唐美霞，經警提示同案被告丁○○之驗屍照片供
    其辨識之結果，雖於警訊中均證稱該照片中之人並非同案被告丁○○，然依卷附
    之驗屍照片及菲律賓國家調查局驗屍報告書觀之，該屍體之死亡原因係為溺斃，
    且均事先以石灰覆蓋作為防腐之處理，其面貌顯無法加以辨識，徵諸該屍體之驗
    屍日期為八十七年三月六日距離本件同案被告丁○○死亡證明書所載之死亡日期
    即八十七年一月十一日已達數月之久，自難僅以前開驗屍照片之辨識結果逕認該
    屍體是否同案被告丁○○。況證人黃寶玲於原審證稱：「（之前曾在警訊及偵查
    中證言，在農曆過年前後見過丁○○？）我不確定是農曆過年前或是過年後，我
    有跟警察說我不確定是前或後」等語（原審卷一第二三五頁），核與同案被告丁○○死亡證明書上所載之死亡日期尚難認有何牴觸之處。徵諸證人黃寶玲於同日
    調查中證稱：「（警察去找你時有無提供何種資料給你看？）他們有拿丁○○屍
    體的相片給我看，但我不敢看」、「（當初是否可由相片中看出相片中是丁○○
    ？）相片中的人很浮腫，所以我沒有辦法確認那是不是丁○○」等語（原審卷一
    第二三六頁），自難僅以其於警訊陳述逕認該屍體是否為被告丁○○。
(七)、證人唐美霞於原審證稱：「（八十七年時有到刑事警察局製作筆錄？）是，當時
    警察有拿給我看屍體照片，我當時有跟警察說我印象中丁○○是瘦瘦高高的，照
    片上的感覺是粗壯型的，所以我感覺覺得不像印象中的丁○○，面貌沒有辦法確
    認，我沒有辦法形容丁○○的身高多高」、「（警察要求你指認照片時，你當初
    的說法？）我對警察說我只見過丁○○一次面，我印象中他是瘦瘦高高的，他們
    硬要我看照片，照片中的人是粗粗壯壯的，所以我認為不像」等語（原審卷二第
    一七五頁），參諸證人唐美霞於八十八年四月十二日偵查中，經檢察官提示同案
    被告丁○○之生活照片供其辨識時亦證稱無法確定等情，尚難僅以其於警訊陳述
    逕認該屍體是否為被告丁○○。
(八)、證人左賢鈞於原審證稱：「（八十七年八月五日跟警方說此照片並非丁○○，依
    據為何？）因為丁○○比較瘦長，且他是留長髮，他並沒有照片中那麼矮胖，他
    身高大概與我差不多，大概一六八公分」、「（是否知道丁○○的身體特徵？）
    沒有注意到」、「（由照片是否可看出其死因為何？）死因我不知道，我在看照
    片前就由報紙得知丁○○是在菲律賓溺水而死，真正死因我不清楚，只是我看照
    片覺得那不像丁○○」等語（原審卷二第七二頁），依其陳述，亦無法確認。而
    證人梁竹君於原審亦證稱：「（當時向警方說跟照片上的屍體非丁○○，依據為
    何？）警方問我身材像不像丁○○，我說不像，因為丁○○不高且不胖，但警方
    告訴我這個相片上的人那麼魁梧像不像他，我告訴他不像」、「（今天看到這相
    片是否可判斷是否為丁○○？）我不能確定，我只能說身材不像」等語（原審卷
    二第七六頁），足見證人左賢鈞及梁竹君於警訊所言均係個人主觀判斷，自難逕
    為認定該屍體是否為被告丁○○。
(九)、另系爭屍體因浸泡水中導致脫皮現象，無法採得指紋（警卷第二０四頁），被告
    蘇雲鶴送請驗屍之屍體彩色相片頭部覆滿石灰，面貌辨認不易（一四０七號偵查
    卷第十六頁），於偵查卷內所附之系爭屍體上所採集之掌紋，經送內政部警政署
    刑事警察局鑑定之結果，雖因特徵點不足而無法比對，此有該局九十年十一月六
    日（九０）刑紋字第二０七九七五號鑑驗書一紙與刑紋字第０九一０一七三三八
    八號函在卷可稽（本院卷第八七頁），亦難認系爭屍體是否為被告丁○○；況依
    卷內現有事證，亦無其他積極事證（如指紋或DNA鑑定）足認系爭屍體是否被告
    丁○○，且被告甲○○所見之屍體為前述石灰覆蓋狀態，係菲律賓處理屍體方式
    ，另被告丙○○與甲○○曾告知之前為辦此事，已找一位姓葉的人，但發現受騙
    沒有辦成等情，並據證人即駐外人員劉逸凡證述在卷（原審卷一第二四一頁、第
    二四二頁），自難逕認被甲○○有何明知同案被告丁○○確未死亡之情事。又被
    告丙○○辯稱：「我拿葉先生交給我的市政府文件及報案紀錄去外交單位求救，
    他們告訴我說他們不介入這方面的事情，叫我自己找當地的仲介處理，我只好請
    葉先生找當地的仲介幫我辦理，他們給我一份可以辦理死亡證明書的所有文件，
    所以我就將文件拿去我們的外交單位，認證官吳雨文說這些文件都是假的，並問
    清整個事件的緣由」等語，就所稱受騙部分，除據劉逸凡證述曾對其陳述外，證
    人吳雨文亦證稱，被告丙○○曾告知所託非人因為託地下旅行社申請等語（原審
    卷二第八六頁）。再證人即駐外人員劉逸凡亦陳稱在菲律賓是什麼情況都有可能
    發生等語（原審卷二第八十頁），是足徵被告丙○○所稱被騙取得不實文書之詞
    ，尚非無憑。而被告丙○○所稱之被騙取得不實文書之情，既尚非不可採，另被
    告甲○○所辨認之屍體之狀態為覆蓋石灰，面貌不易辨認而非明知同案被告丁○○確未死亡，且其等二人亦無明知偽造證件而持以行使之情事，是其等所為請領
    保險金之行為，自難以詐欺罪名相繩。
(十)、綜上事證，本案尚未達於通常一般之人均不致有所懷疑，得確信其為真實之程度
    ，而有合理性懷疑之存在，本院無從形成有罪之確信。此外，復查無其他積極證
    據足資認定被告丙○○及甲○○二人涉有行使偽造文書、詐欺罪嫌，既不能證明
    被告二人犯罪，根據「罪證有疑，利於被告」之證據法則，依法應為無罪之諭知
    。
六、原審以不能證明被告丙○○及甲○○二人犯罪，而為其無罪之諭知，經核原判決
    並無違誤，檢察官以證人瑪麗菲非必到場訊問始得採用其證言，其筆錄係在蔡尚
    棉在場下所作，有五張相片可證，並非無證據能力，被告丙○○於第一時間對身
    體特徵有明顯差異之屍體辨認用心可疑，骨灰未帶回云云，提起上訴，以推測之
    詞，指摘原判決不當，請求撤銷改判為無理由，應予駁回。
據上論斷，應依刑事訴訟法第三百六十八條，判決如主文。
本案經檢察官鍾鳳玲到庭執行職務。
中    華    民    國    九十一    年      八        月      二十一      日
                              臺灣高等法院刑事第七庭
                                  審判長法  官  蘇  隆  惠
                                        法  官  林  瑞  斌
                                        法  官  施  俊  堯
右正本證明與原本無異。
如不服本判決，應於判決收受送達後十日內向本院提出上訴書狀，其未敘述上訴
之理由者並得於提起上訴後十日內向本院補提理由書（均須按他造當事人之人數
附繕本）。
                                        書記官 陳  彥  蕖
中    華    民    國    九十一    年      八        月      二十一      日
